臺灣板橋地方法院民事判決　　　　　　100年度重訴字第163號
原　　　告　呂昌佳
訴訟代理人　林宗竭律師
複　代理人　姜至軒律師
　　　　　　廖國柱
被　　　告　林麗貞
訴訟代理人　莊秀銘律師
　　　　　　林殷廷律師
　　　　　　楊鎮宇律師
上列當事人間請求分配表異議之訴等事件，經本院於民國100年6
月3日言詞辯論終結，判決如下：
    主  文
原告之訴駁回。
訴訟費用由原告負擔。
    事實及理由
壹、程序方面
一、按訴狀送達後，原告不得將原訴變更或追加他訴，但請求之
    基礎同一，或擴張或減縮應受判決事項之聲明者，原告得將
    原訴變更或追加他訴，民事訴訟法第255條第1項第2款、第3
    款分別定有明文。經查，本件原告原起訴聲明為：（一）確
    認被告與原告間新臺幣（下同）600萬元之債權債務關係不
    存在。（二）確認被告與原告間如附表所示之本票債權債務
    600萬元關係不存在。（三）臺灣板橋地方法院99年度司執
    字第1470號強制執行案號於民國99年12月21日製作之分配表
    及分配結果總表，關於被告受償金額金額600萬元應予剔除
    ，將該筆金額歸還原告。嗣於100年5月16日本院審理時以書
    狀更正聲明為：（一）確認被告與原告間720萬元之債權債
    務關係不存在。（二）確認被告與原告間如附表所示之本票
    債權債務720萬元關係不存在。（三）臺灣板橋地方法院99
    年度司執字第1470號強制執行案號於99年12月21日製作之分
    配表及分配結果總表，關於被告受償金額金額600萬元應予
    剔除，將該筆金額歸還原告。又於100年5月27日以書狀變更
    訴之聲明為：（一）確認被告提出之本票4紙金額720萬元之
    本票係無效票據。（二）臺灣板橋地方法院99年度司執字第
    1470號強制執行案號於99年12月21日製作之分配表及分配結
    果總表，關於被告受償金額金額600萬元應予剔除，將該筆
    金額歸還原告。核其訴之變更，所主張基礎事實相同，僅將
    所請求內容更加具體表明，揆諸首揭說明，其所為訴之變更
    ，應予准許。
二、原告於100 年6 月3 日本院審理時，當庭撤回100 年5 月27
    日書狀訴之聲明第一項部分，被告當庭同意撤回之部分，併
    此明。
貳、實體方面
一、原告起訴主張：
（一）本件原告並無積欠被告720萬元，故原告確認本票600萬元
      不存在亦有確認利益：
   1、查本件原告被告間雖曾有借款之情事，但原告皆已清償完
      畢，並以原告兆豐銀行之帳戶陸續於93年償還23,808,300
      元、94年償還8,618,000元、95年償還7,560,600元、96年
      償還864,540元，四年內已自該帳戶償還被告40,851,440
      元，償還之金額早逾原告所主張對被告有600萬之本票債
      權，及自92年起至清償日止按周年利率百分之6計算之利
      息，實則原告並無積欠被告任何金額，始為正確。
   2、再者，被告前曾於96年對原告請求給付6,045,000元，並
      對原告發支付命令，經原告異議後，案件轉由臺灣士林地
      方法院受理（臺灣士林地方法院97年度重訴字第98號），
      經多次開庭後，原告自知理虧，主動撤回訴訟，故日後亦
      未再對原告主張有任何欠款，時至今日已將近三年，因原
      告有不動產遭他人拍賣，被告即趁機主張尚有虛偽之債權
      存在，況被告自97年提起訴訟後，皆未再對原告提出任何
      還款之請求，故更可證明被告所主張之抵押債權實為虛偽
      ，今原告遭第三人執行之不動產已拍定，並做成分配表，
      排定分配期日為100年1月27日，分配表上記載被告得分配
      600萬元，顯與事實不符。
（二）依強制執行法第41條「異議未終結者，為異議之債權人或
      債務人，得向執行法院對為反對陳述之債權人或債務人提
      起分配表異議之訴。但異議人已依同一事由就有爭執之債
      權先行提起其他訴訟者，毋庸再行起訴，執行法院應依該
      確定判決實行分配。債務人對於有執行名義而參與分配之
      債權人為異議者，僅得以第十四條規定之事由，提起分配
      表異議之訴。聲明異議人未於分配期日起十日內向執行法
      院為前二項起訴之證明者，視為撤回其異議之聲明；經證
      明者，該債權應受分配之金額，應行提存。前項期間，於
      第四十條之一有反對陳述之情形，自聲明異議人受通知之
      日起算。」自有規定，故檢具相關證明，提起分配表異議
      之訴。
（三）被告所持之本票四紙未記載發票日，依票據法第120條規
      定係無效之本票，故不得做為參與分配之債權證明文件：
      依票據法第120條規定：「本票應記載左列事項，由發票
      人簽名：一、表明其為本票之文字。二、一定之金額。三
      、受款人之姓名或商號。四、無條件擔任支付。五、發票
      地。六、發票年、月、日。七、付款地。八、到期日。未
      載到期日者，視為見票即付。未載受款人者，以執票人為
      受款人。未載發票地者，以發票人之營業所、住所或居所
      所在地為發票地。未載付款地者，以發票地為付款地。見
      票即付，並不記載受款人之本票，其金額須在五百元以上
      。」因此，發票日為本票之絕對應記載事項，如發票人簽
      發時疏未將發票日填寫完全，依同法第11條第一項規定：
      「欠缺本法所規定票據上應記載事項之一者，其票據無效
      。但本法別有規定者，不在此限。」，另參酌最高法院90
      年台抗字第37號判例「欠缺本法所規定票據上應記載事項
      之一者，其票據無效，票據法第十一條第一項前段定有明
      文。又依同法第一百二十條第一項第六款規定，發票年、
      月、日為本票應記載事項。故本票上如未記載發票年、月
      、日，或記載不清難以辨識發票日期者，其本票當然無效
      。」，故被告提出由原告簽發之本票四紙作為臺灣板橋地
      方法院99年度司執字第1470號強制執行之執行名義，要求
      參與分配600萬元，惟該提出之本票4紙皆未記載發票日，
      屬無效之本票，不得做為強制執行之執行名義，應屬無疑
      ，惟被告卻以該等無效本票做為執行名義，故該分配表所
      載被告受償金額600萬元應屬不當，自應將該筆金額自分
      配表上剔除。
（四）聲明：
      鈞院99年度司執字第1470號強制執行案號於99年12月21日
      製作之分配表及分配結果總表，關於被告受償金額金額60
      0 萬元應予剔除，將該筆金額歸還原告。
二、被告則以：
（一）原告曾於88年間，透過訴外人蘇柏松向被告借款500萬元
      ，並開立2張本票，票面金額各為100萬元（票號：TH0000
      000）、500萬元（票號：TH0000000），其中500萬元本票
      為本金之擔保、100萬元本票為利息或將來遲延利息之擔
      保。原告同時將其所有之新北市○○區○○段1080號及10
      90號土地之持分各5分之1（下稱系爭拍賣土地），設定最
      高限額抵押權600萬元予被告，此有雙方土地抵押權設定
      契約書及系爭土地之土地登記謄本可資參照。嗣後，原告
      再次透過訴外人蘇柏松向被告借貸100萬元，並另以100萬
      元之本票（票號：TH0000000）交予被告做擔保；因原有
      設定最高限額抵押權600萬元，被告不疑有他，再借予原
      告100萬元。綜上，原告共計向被告借貸600萬元整，惟被
      告不諳法律，於聲請抵押債權參與分配時，僅聽從訴訟輔
      導人員籠統說明，便誤以為與原告間之所有本票債權皆可
      參與分配，以致提出共計720萬元之本票4紙作為債權憑證
      ，特此敘明之。
（二）原告不否認雙方曾存有金錢借貸關係，僅略以證物一之明
      細表及證物二之支付命令，供稱系爭借款業已清償云云。
      惟查：
   1、原告所提出之明細表出處為何，或由何人製作皆未明確，
      亦無法藉此判斷兩造之資金往來，實難認原告已清償系爭
      借款。再者，兩造間時有金錢借貸往來，縱有匯款明細，
      亦無法作為清償系爭借款之證據；倘如原告所稱早已清償
      ，為何遲遲未向被告取回擔保之本票，或請求塗銷系爭最
      高限額抵押權，諸多疑點皆未見原告說明。今原告僅以不
      知何人製作之明細表即稱雙方借貸關係業已消滅，自非有
      據。
   2、原告起訴狀所附之支付命令與本案之借款並不扞格，支付
      命令所載為兩造間其他短期借貸，由原告另以支票代為清
      償，事後卻皆未兌現。然此支付命令所涉之短期借貸，既
      與本案無涉，故被告亦未以此支票債權主張參與分配。今
      原告欲藉此魚目混珠，顯無理由。
（三）雙方當事人曾於98年12月29日、99年4 月12日簽訂抵償協
      議書，原告卻未依約履行，自未清償系爭債務：
   1、查，兩造曾於98年12月29日簽立協議書，約定以「移轉原
      告所有新北市○○區○○段1080號及1090地號土地之持分
      各5分之1（即系爭拍賣土地）」，清償其積欠被告之債務
      ，並於99年4月12日補充協議，約定原告應於102年4月12
      日前，將系爭土地之查封登記塗銷後，並移轉過戶予被告
      。惟原告既未清償系爭借款，亦未履行系爭協議書之義務
      ，直至系爭土地遭拍賣後，被告始以抵押債權人參與分配
      。
   2、依系爭協議書第2 頁所示，其載有「支票15張、本票4張
      」等語，即原告係以系爭拍賣土地之所有權，抵償其所積
      欠原告之全部借款，顯見原告並未清償本件之借款600 萬
      元（本票部份）及另外之短期借貸（支票部份）。另參系
      爭執行案件之分配表，系爭土地拍賣所得之金額分別為：
      330萬元及528萬元，共計858萬元。倘如原告所稱，其已
      於96年前清償系爭債務，卻又為何於98年另簽立抵償協議
      書，願以價值858萬元之土地抵償之，顯見原告自始至終
      皆未清償系爭債務，其所稱云云，自不可採。
（四）二造於99年4 月12日簽立協議（被證4 ）第四項甲方收回
      之支票十五張、本票四張、合計19張即為被證6 所示之支
      票及系爭本票。又依最高法院90年度台抗字第37號判例顯
      示說明票據上未記載發票日期或難以辨識發票日期，依經
      驗法則判斷，發票日為票據應記載事項，發票人自無缺漏
      記載之可能，顯係其誤載將發票日期記載於到期日欄位，
      依雙方當事人之真意仍可辨識其發票日，退步言，縱認本
      件系爭票據無效，因被告是以第一順位抵押權人聲請參與
      分配而以系爭票據為債權憑證，並非以本票債權以執行名
      義來參與分配，經系爭票據足以證明兩造間有消費借貸關
      係，實不影響被告之權益。發票日會記載為92年12月31日
      係因當時以開遠期票據之方式為之，故實際發票日仍為88
      年間僅是因遠期票據時間上之差距。
（五）綜上，原告積欠被告600 萬元之債務，且被告於系爭拍賣
      土地有第一順位抵押權600 萬元，故被告聲請參與分配自
      屬合法。
（六）聲明：原告之訴駁回。
三、兩造爭執與否事項：
（一）兩造不爭執之事項：
   1、兩造於98年12月29日簽立協議書，約定：
 （1）乙方（即原告）積欠甲方（即被告）總債務為新台幣﹍﹍
      ﹍﹍萬元，乙方同意將座落於新北市○○區○○段1080、
      1090地號等2 筆土地，持分各五分之一，移轉予甲方作為
      清償債務之保證。
 （2）移轉登記產生之增值稅由甲方負擔。
 （3）乙方將上述移轉標的物之證件交予雙方委任之地政士辦理
      過戶。爾後，如證件逾期或補蓋章時，乙方無條件配合，
      不得藉故拖延或要求任何費用。
 （4）甲方同意於上述土地移轉予名義時或指定登記人時，視同
      乙方清償全部債務。
   2、二造於99年4月12日簽立協議，約定：
 （1）雙方98年12月29日簽訂之協議書，乙方（即原告）同意移
      轉新北市○○區○○段1080、1090地號等2 筆土地（持分
      各五分之一）於甲方或其指定登記人時，視同乙方清償全
      部債務。嗣因99年1 月6 日上述土地遭乙方債權人張靜宜
      查封，致無法過戶。
 （2）乙方承諾於102 年4 月12日前，將上述查封登記解決後過
      戶於甲方（即被告）。
 （3）乙方無條件配合所有過戶事宜，包括印鑑證明書逾期時，
      重新申請印鑑證明書兩份及過戶移轉書表用印。
 （4）雙方取回資料如下：
   A 、甲方收回：
 （A）支票15張、本票四張、合計19張。
 （B）抵押權設定契約書一份。
 （C）他項權利證明書一份。
 （D）乙方土地所有權狀2 張（中和區○○段1080、1090地號）
      。
 （E）乙方印鑑證明書2張。
 （F）過戶用印書表。
   B、乙方收回：
 （A）印鑑章。
 （B）土地所有權狀2張（中和區○○段1082、1085地號）。
 （C）新北市政府地籍圖重測土地變更結果通知書。
   3、二造於99年4 月12日簽立協議（被證4 ）第四項甲方收回
      之支票15張、本票4 張、合計19張即為被證6 所示之支票
      及系爭本票。
（二）兩造爭執之事項：
   1、原告主張雖有原告借款之情事，但被告皆已清償完畢，並
      以原告兆豐銀行之帳戶陸續於93年償還23,808,300元、94
      年償還8,618,000 元、95年償還7,560,600 元、96年償還
      864,540元，四年內已自該帳戶償還被告40,851,440元，
      償還之金額早逾原告所主張對被告有600萬之本票債權，
      及自92年起至清償日止按周年利率百分之6計算之利息，
      實則原告並無積欠被告任何金額等語。
   2、被告則主張兩造曾於98年12月29日、99年4 月12日簽訂抵
      償協議書，原告卻未依約履行，自未清償系爭債務，原告
      所提出之明細表出處為何，或由何人製作皆未明確，亦無
      法藉此判斷兩造之資金往來，實難認原告已清償系爭借款
      等情。
四、首應審酌如附表所示之本票，是否為無效票據？
（一）按欠缺本法所規定票據上應記載事項之一者，其票據無效
      ，票據法第十一條第一項前段定有明文。又依同法第一百
      二十條第一項第六款規定，發票年、月、日為本票應記載
      事項。故本票上如未記載發票年、月、日，或記載不清難
      以辨識發票日期者，其本票當然無效（最高法院90年台抗
      字第37號判例意旨參照）。
（二）經查，被告所持有如附表所示原告為發票人之本票，其上
      並未記載發票日，此觀原告提出之本票（影本）即明，如
      附表所示之本票既未記載發票日，揆諸上開說明，如附表
      所示之本票當然無效甚明。
五、次應審酌，被告得否以如附表所示之本票為借款債權之憑證
    ，向本院聲請參與分配？
（一）本件係原告於88年7 月31日因向被告借款，提供其所有系
      爭土地設定最高限額抵押權600 萬元，抵押權存續期間自
      88年7 月29日起至90年7 月28日止，有土地登記謄本在卷
      可按（見本審卷第43至46頁）。然查，本件最高限額抵押
      權，被告應提出抵押權設定契約書原本及除非債務人承認
      該抵押債權外，否則，被告應另提出足以證明最高限額抵
      押權存續期間內，借款予原告債權證明文件，方可參與分
      配。
（二）經查，兩造對於98年12月29日簽立協議書，約定以「移轉
      原告所有臺北縣中和市○○段1080號及1090地號土地之持
      分各5 分之1 」，清償其積欠被告之債務，並於99年4 月
      12日補充協議，約定原告應於102 年4 月12日前，將系爭
      土地之查封登記塗銷後，並移轉過戶予被告，於99年4 月
      12日簽立協議（被證4 ）第四項甲方收回之支票15張、本
      票4 張、合計19張即為被證6 所示之支票及系爭本票之事
      實均不爭執，並提出98年12月29日及99年4 月12日協議書
      各1 紙、系爭本票4 紙為證。足證，原告於98年12月29日
      及99年4 月12日簽立上開協議書當時，自有借款尚未清償
      ，系爭本票4 紙借款亦未清償甚明。
（三）並經證人蘇柏淞到庭證稱：「票是88年開的。88年開始借
      500 萬元，之後就陸陸續續借款，在88年到90年7 月間就
      借了大約1000萬元左右，都是客票，當時利息約定年息
      18% ，每100 萬每個月1 萬500 元利息。500 萬元的部分
      之本金部分沒有還。利息部分我就不清楚，因為借500 萬
      才開被證一的本票。」、「（原告再次透過訴外人蘇柏淞
      向被告借貸100 萬元，並另以100 萬元之本票（TH000000
      0 ）交予被告作擔保），也是88年借的，也是系爭抵押債
      權。」、「沒有  填發票日，只有填到期日，因為原告只
      是想趕快借款，靠的是誠信」等語（見本院100 年6 月3
      日言詞辯論筆錄），足見，系爭本票4 紙借款確係最高限
      額抵押權600 萬元之抵押債權已明。
（四）然查，被告是以第一順位抵押權人聲請參與分配而以系爭
      本票為債權憑證，並非以本票債權以執行名義來參與分配
      （見本院99年度司執字第1470號參與分配卷），被告據以
      提出聲明參與分配之系爭本票雖係屬無效票據，仍可做為
      原因債權之借據之用，仍不失為債權憑證之性質，自可參
      與分配，此外，並有被告提出抵押權設定契約書影本1 紙
      、土地登記第二類謄本影本2 紙在卷足憑。從而，被告以
      抵押權人地位，於系爭執行事件中，就拍賣所得價金聲明
      參與分配，自無不合。
六、末應審酌原告主張已清償如附表所示本票之借款，有無理由
    ？
（一）按當事人主張有利於己之事實者，就其事實有舉證之責任
      ，民事訴訟法第277條前段定有明文。次按民事訴訟如係
      由原告主張權利者，應先由原告負舉證之責，若原告先不
      能舉證，以證實自己主張之事實為真實，則被告就其抗辯
      事實即令不能舉證，或其所舉證據尚有疵累，亦應駁回原
      告之請求，最高法院著有17年度上字第917號判例可資參
      照。又按請求履行債務之訴，原告就其所主張債權發生原
      因之事實，固有舉證之責任，若被告自認此項事實而主張
      該債權已，則清償之事實，應由被告負舉證之責任，最高
      法院亦著有28年上字第1920號判例意旨可循。
（二）本件被告主張原告於88年間，透過訴外人蘇柏松分別向被
      告借款500萬元及100萬元之事實，並提出原告開立之票面
      金額各為100萬元2紙及500萬元1紙之本票為證，且原告對
      於曾有向被告借款之事實不爭執，堪信被告上開主張為真
      實。至於原告主張上開借款皆已清償完畢部分，被告則否
      認之，揆諸上開判例意旨，應由原告就其業已清償上開借
      款之事實負舉證責任。經查：
   1、原告雖主張其陸續以兆豐銀行之帳戶陸續於93至96年4年
      內已自該帳戶償還被告40,851,440元，償還之金額早逾原
      告所主張對被告600萬元之本票債權，並提出自行製作之
      明細表1件為證，惟上開等情為被告所否認。是原告僅提
      出其自行製作之明細表為證，尚不足以證明原告確有償還
      上開借款。是以原告前開主張，委不可採。
   2、又被告抗辯其與原告曾於98年12月29日及99年4月12日簽
      訂抵償協議書，原告卻未依約履行，自未清償系爭債務等
      語，並提出協議書2紙為證，兩造對於上開2紙協議書均不
      爭執。觀諸上開98年12月29日協議書內容，係記載兩造間
      因債權債務關係所簽訂之協議書，並約定因原告所積欠被
      告之債務，原告願將系爭拍賣土地移轉予被告作為清償債
      務之保證。後又因系爭拍賣土地遭訴外人張靜宜查封，致
      無法過戶，兩造又於99年4月12日簽立協議書約定原告應
      於102年4月12日前將系爭拍賣土地查封登記解決後過戶於
      被告。原告既主張其自93年至96年已清償對被告之上開借
      款，因何又於98年12月29日及99年4月12日與被告簽立上
      開協議書。足證原告於簽立上開協議書當時，尚有積欠被
      告借款甚明。
（三）綜上所述，原告所舉之證據，尚無法證明其已清償如附表
      所示本票之借款之事實，是原告前開主張，尚屬無據。
七、綜上所述，原告不能舉證證明兩造間債權不存在或已清償，
    其提起本件分配表異議之訴，請求判命本院99年度司執字第
    1470號強制執行事件於99年12月21日製作之分配表及分配結
    果總表，關於被告受償金額600 萬元應予剔除，即無理由，
    應應准許。
八、本件為判決之基礎已臻明確，兩造其餘之攻擊或防禦方法及
    證據，經本院斟酌後，認為均不足以影響本判決之結果，自
    無逐一詳予論駁之必要，併此敘明。
九、據上論結：本件原告之訴為無理由，依民事訴訟法第78條，
    判決如主文。
中    華    民    國   100    年    6     月    13    日
                  民事第二庭    法  官  張谷輔
以上正本係照原本作成
如對本判決上訴，須於判決送達後20日內向本院提出上訴狀。如
委任律師提起上訴者，應一併繳納上訴審裁判費。
中    華    民    國   100    年    6     月    13    日
                                書記官  尤秋菊
附表
┌──┬───┬───────────┬─────┐
│編號│發票人│票面金額（新臺幣）    │票據號碼  │
├──┼───┼───────────┼─────┤
│001 │呂昌佳│1,000,000元           │TH0000000 │
├──┼───┼───────────┼─────┤
│002 │呂昌佳│5,000,000元           │TH0000000 │
├──┼───┼───────────┼─────┤
│003 │呂昌佳│1,000,000元           │TH0000000 │
├──┼───┼───────────┼─────┤
│004 │呂昌佳│200,000元             │TH0000000 │
└──┴───┴───────────┴─────┘